臺灣高等法院臺南分院民事判決
109年度上易字第1號
上  訴  人  吳文政  
訴訟代理人  王翊瑋律師
上  訴  人  吳錦雲（原名吳沛欣）
            吳錦菊（即吳文彬之承受訴訟人）
            吳衛生（即吳文彬之承受訴訟人）
            吳雅玲（即吳文彬之承受訴訟人）
            吳仁惠（即吳文彬之承受訴訟人）
            吳文杰  
            吳玉燕  
            陳美葉  
            吳珮瑜  
            吳亮逵（原名吳誠齊）
            吳文修  
            王振坤（兼王兆文之承受訴訟人）
            王美華（兼王兆文之承受訴訟人）
            吳信  
            楊惠雯  
            吳明燁  
            吳誠賢  
            吳大永  
            吳錦月  
            吳錦秀  
            吳春蓉  
            王振陽（兼王兆文之承受訴訟人）
            王振國（兼王兆文之承受訴訟人）
被 上訴 人  京城商業銀行股份有限公司
法定代理人  戴誠志  
訴訟代理人  陳依伶律師
複代 理 人  吳玉英律師
上列當事人間請求代位請求分割共有物事件，上訴人對於中華民
國108年8月30日臺灣臺南地方法院106年度訴字第1645號第一審
判決提起上訴，本院不經言詞辯論，判決如下：
    主  文
原判決廢棄。
被上訴人在第一審之訴駁回。
第一、二審訴訟費用由被上訴人負擔。　　
    理  由
一、按原告之訴，有下列各款情形之一者，法院得不經言詞辯論
    ，逕以判決駁回之。但其情形可以補正者，審判長應定期間
    先命補正：一、當事人不適格或欠缺權利保護必要。二、依
    其所訴之事實，在法律上顯無理由。109年12月30日立法院
    修正通過之民事訴訟法第249條第2項第1款、第2款定有明文
    ，依同法施行法第12條第10項之規定，於公布日即110年1月
    20日施行。其立法理由略以：當事人適格及權利保護必要，
    亦屬訴訟要件。原告之訴欠缺該要件者，實務上雖認其訴為
    無理由，以判決駁回之；原告之訴如欠缺該要件，或未符修
    正前同條第2項之一貫性審查要件（合理主張），其情形可
    以補正者，為保障原告之訴訟權及維持訴訟經濟，應予補正
    機會；經命補正而未補正，法院得不經言詞辯論，逕以判決
    駁回之；原告之訴欠缺前開第1款要件情形者，不論是否經
    言詞辯論，法院均應踐行補正程序，爰增訂第2項序文及第1
    款，並將修正前同條第2項列為第2款。而第2款要件之欠缺
    ，既應行補正程序，自得為調查，而以原告最後主張之事實
    為判斷依據。又首揭規定於第二審程序併準用之，此觀民事
    訴訟法第463條亦明。申言之，案件經上訴後發生當事人不
    適格或欠缺權利保護必要之情形，倘該情形無從補正，上訴
    審法院自亦得不經言詞辯論，逕以判決駁回之。
二、次按債務人怠於行使其權利時，債權人因保全債權，得以自
    己之名義，行使其權利，民法第242條前段定有明文。惟此
    項代位權係債權人以保全其債權而行使債務人權利之權利，
    其行使之範圍自以保全債權人債權之必要範圍為限度（最高
    法院79年度台上字第9號、95年度台上字第1494號、108年度
    台上字第1870號民事判決意旨參照）。
三、經查：
　㈠被上訴人於原審係依民法第242條、第1164條之規定，代位債
    務人即上訴人吳錦雲（即吳沛欣）請求就上訴人等公同共有
    如附表所示編號1至18之土地，按各公同共有人「應有部分
    」為變價分割，原審法院於108年8月22日言詞辯論，於同年
    月30日判決，准被上訴人之請求，判決命上訴人吳錦菊等人
    應就上開土地辦理繼承登記，並將系爭土地按各共有人之應
    繼分比例分割為分別共有。
　㈡如附表所示編號1至18之土地所有權，經原審法院另案108年
    度重訴字第329號請求所有權移轉登記事件，以109年4月23
    日判決命共有人應移轉與訴外人楊小青，並於109年6月8日
    確定在案，並均於109年12月11日以判決移轉為原因移轉登
    記完竣（本院卷第199-210頁、第251-285頁登記謄本）。嗣
    吳文政將處分土地應受領價金新臺幣（下同）24萬4280元，
    為吳錦雲辦理清償提存，亦經原審法院提存所109年度存字
    第1240號提存書准予提存在案（同上卷第287-289頁）。從
    而，系爭土地之公同共有關係，既因原公同共有人之應有部
    分全部移轉與楊小青，依民法第830條第1項規定，各上訴人
    間就系爭土地之公同共有關係即消滅，亦即各上訴人包括被
    上訴人之債務人吳錦雲，就系爭土地俱因已非共有人而無請
    求分割共有物之訴權存在。依前開說明，被上訴人自無權再
    代位行使吳錦雲之分割請求權。又被上訴人之債務人吳錦雲
    之因出售系爭土地之價款既已辦理清償提存已見前述，被上
    訴人得聲請對該提存款為強制執行，並無再代位請求分割之
    必要。揆諸首揭說明，本件被上訴人請求分割系爭土地，欠
    缺權利保護必要，事甚明確，且無從補正，本院自得不經言
    詞辯論，逕以判決駁回之。
　㈢又被上訴人另請求判命王振陽、王振國、王振坤、王美華就
    被繼承人王吳玉對，楊惠雯、吳信、吳明燁就被繼承人吳
    大森，吳錦菊、吳仁惠、吳衛生、吳雅玲就被繼承人吳文彬
    等所遺遺產各辦理繼承登記，如前所述，因系爭土地均已因
    判決確定而移轉予楊小青，此部分其請求亦無必要，應予一
    併駁回。
　㈣末按訴訟要件是否具備，以事實審言詞辯論終結時點為判斷
    ，本件被上訴人之起訴，於原審判決時固然具備權利保護必
    要之要件，但於本院審理期間之109年12月11日已因情事變
    更而欠缺訴權保護要件。上訴人執此主張本件欠缺保護必要
    ，自屬可採。其請求廢棄原判決駁回被上訴人在第一審之訴
    ，自屬有據，應予准許。
四、據上論結，本件上訴人之上訴為有理由，爰依民事訴訟法第
    463條、第449條第1項、第249條第2項第1款、第78條，判決
    如主文。
中　　華　　民　　國　　110 　年　　2 　　月　　25　　日
　              民事第六庭    審判長法  官  吳上康
                                      法  官  王浦傑
                                      法  官  張季芬
上為正本係照原本作成。
不得上訴。　　　　　　　　　　　　　　　　　　　　　　
中　　華　　民　　國　　110 　年　　2 　　月　　25　　日
　　　　　　　　　　　　　　
　　　　　　　　　　　　　　　　      書記官  蔡双財
附表　
編號 土地標示 (均臺南市) 現登記 所有人  應有部分 被上訴人代位 起訴請求 分割範圍 是否在被上訴人 變更之訴 聲明範圍 1 ○○區○○段000地號          均 楊小青   全部 否 否 2 ○○區○○段000地號  全部 v公同共有全部 是 3 ○○區○○段000地號  全部 v公同共有全部 是 4 ○○區○○段000地號  全部 v公同共有全部 是 5 ○○區○○段000地號  全部 v公同共有全部 是 6 ○○區○○段000地號  全部 v公同共有全部 是 7 ○○區○○段000地號  全部 v公同共有全部 是 8 ○○區○○段000地號  全部 v公同共有全部 是 9 ○○區○○段000地號  全部 v公同共有全部 是 10 ○○區○○段000地號  全部 v公同共有全部 是 11 ○○區○○段000地號  全部 v公同共有全部 是 12 ○○區○○段000地號  5/14 v公同共有5/14 是 13 ○○區○○段000地號  5/14 v公同共有5/14 是 14 ○○區○○段000地號  全部 v公同共有全部 是 15 ○○區○○段000地號  全部 v公同共有全部 是 16 ○○區○○段000地號  全部 v公同共有全部 是 17 ○○區○○段000地號  5/14 v公同共有5/14 是 18 ○○區○○段000地號  1/8 v公同共有1/8 是 【說明】 　　1.上18筆土地之所有權，均於109年12月11日以判決移轉為原因，移轉登記與楊小青。